【裁判字號】    89,訴,384
【裁判日期】    890908
【裁判案由】    拆屋還地
【裁判全文】
臺灣臺中地方法院民事判決  八十九年度訴字第三八四號
    原      告  己○○
                寅○○
                子○○
                癸○○
                甲○○
                丑○○○
                壬○○
                乙○○
                戊○○
                庚○○
                丙○○
                辛○○
                王楠淇
    共      同
    訴訟代理人  周進文  律師
    複  代理人  丁○○      住.
    被      告  卯○○○    住.
右當事人間請求拆屋還地事件，本院判決如左：
    主      文
被告應將坐落台中市○區○○○段四四地號土地上如附圖所示Ｂ部分面積一二平方公
尺之地上物及坐落台中市○區○○○段四四之三地號土地上如附圖所示Ｂ部分面積一
二九平方公尺之地上物拆除，將土地交還原告及共有人全體。
前項交還土地之履行期間為陸個月。
訴訟費用由被告負擔。
本判決於原告以新台幣陸拾柒萬元為被告預供擔保後，得假執行。
    事      實
甲、原告方面：
  一、聲明：除假執行擔保金額外，如主文所示。
  二、陳述：
    （一）坐落台中市○區○○○段四四、四四之三號土地（下稱系爭土地）為兩造
          及其他人所共有，而被告所有同段三九七五號建物旁如附圖所示紅色斜線
          部分之違章建築則無權占用系爭土地，原告等多次請求被告拆屋還地俱不
          可得。
    （二）查「所有人對於無權占有或侵奪其所有物者，得請求返還之對於妨害其所
          有權者，得請求除去之。有妨害其所有權之虞者，得請求防止之。」「各
          共有人對於第三人，得請求共有物之全部，為本於所有權知請求。」，分
          別為民法第七百六十七條及第八百二十二條所明定，而依右開之說明，被
          告未得全體共有人之同意，以前開違章建築占用系爭土地，自屬非有正當
          權源，原告等茲依前開規定，就全體共有人之利益，為訴之聲明之請求。
    （三）原告請求拆除之系爭建物，係屬違章建築，此有原告所提之建物測量成果
          圖，其上並未有系爭建物之標示可稽，而被告屬稱系爭建物有建號云云，
          實係因被告財產遭法院查封，因系爭建物係違建，並無任何資料，為便於
          辦理強制執行之拍賣程序，始由民事執行處囑託地政事務所為測量，並編
          定臨時建號為八一九一號，而後於拍賣公告附表之備考欄上載明，該八一
          九一號建物為「係主建物三九七五之增建部分」，此正可稽系爭建物為違
          章建築。
    （四）又被告就系爭建物有拆除之權能，蓋被告自陳系爭建物為其向建商所買受
          ，則系爭建物縱非被告所興建，然被告既係向他人買受，被告就系爭建物
          即有事實上之處分權，原告請求被告拆除系爭建物，自屬有據，另系爭建
          物係原有合法建物外，另行增建，系爭建物與原有建築物無任何可資區別
          之標示存在，而係與原有合法建物作為一體使用，不具構造上及使用上之
          獨立性，自不得獨立為物體之客體，原有建物所有權範圍因而擴張，系爭
          建物即屬原有合法建物所有權之一部分，而被告既買受系爭建物所附之合
          法建物，並已辦理合法建物所有權之移轉登記完畢，被告自因取得合法建
          物之所有權而同時取得系爭建物之所有權，被告亦有拆除系爭建物之合法
          權能，原告請求被告拆除系爭建物，洵屬有據。
  三、證據：提出土地登記謄本一份、台中市中正地政事務所建物測量成果圖影本一
            份、現場照片五張等物，並聲請測量及履勘現場。
乙、被告方面：
  一、聲明：原告之訴駁回。
  二、陳述：
    （一）被告買房子時，系爭鐵皮屋即已存在，並有建號，當初係連同鐵皮屋一併
          購買。
    （二）被告願與原告和解，請求給予兩年半之延緩時間。
  三、證據：提出本院民事執行處八十八年七月五日八十七年度執六字第一五五四四
            號函影本一份、土地登記謄本影本一份、建物登記謄本影本一份等物。
    理      由
一、本件原告起訴主張：坐落台中市○區○○○段四四、四四之三號土地為兩造及其
    他人所共有，而被告所有如附圖所示Ｂ部分之違章建築無權佔用系爭土地，原告
    請求被告拆屋還地未果，爰依民法第七百六十七條物上請求權之規定，請求被告
    拆除地上物後交還土地等情。被告則以系爭地上物係被告向建商一併買受，並有
    建號，被告並不知悉佔用之事，且被告願意返還，請求給予兩年半之緩衝時間等
    語，資以為辯。
二、按各共有人對於第三人，得就共有物之全部，為本於所有權之請求，但回復共有
    物之請求，僅得為共有人全體之利益為之，民法第八百二十一條定有明文。又依
    民法第八百二十一條之規定，各共有人對於第三人，得就共有物之全部，為本於
    所有權之請求，此項請求權既非必須由共有人全體共同行使，則以此為標的之訴
    訟，自無由共有人全體共同提起之必要；所謂本於所有權之請求權，係指民法第
    七百六十七條所規定之物權的請求權而言，故對於無權占有或侵奪共有物者，請
    求返還共有物之訴，得由共有人中之一人單獨提起，惟依民法第八百二十一條但
    書規定，應求為命被告向共有人全體返還共有物之判決而已，最高法院二十八年
    上字第二三六一號著有判例。原告係系爭土地之共有人，此有土地登記謄本一份
    為證，原告本於民法第七百六十七條物上返還請求權之規定，請求被告拆除地上
    物返還系爭土地予原告及共有人全體，洵屬有據，合先敘明。
三、次按所有人對於無權占有或侵奪其所有物者，得請求返還之；對於妨害其所有權
    者，得請求除去之，有妨害之虞者，得請求防止之，民法第七百六十七條定有明
    文。本件原告主張被告使用之違章建築，無權佔用兩造及其他共有人共有之系爭
    土地之事實，業據提出土地登記謄本一份、台中市中正地政事務所建物測量成果
    圖影本一份、現場照片五張等物為證，並經本院囑託台中市中正地政事務所履勘
    現場及測量結果，製有複丈成果圖在卷為憑，堪信原告之主張為真實。被告對於
    無權使用原告所有之系爭土地之情形，亦不否認，惟辯稱：系爭地上物係連同建
    物一併購買，並有建號等語；經查：系爭建物係被告向建商買受系爭地上物使用
    ，系爭建物雖未經登記，無法取得所有權，但被告向建商買受，仍取得事實上之
    處分權，則被告既未經原告及全體共有人同意使用系爭土地，即係無權占有，至
    於被告與建商間之債權債務關係，並不得執以對抗全體共有人，又被告知悉與否
    ，並不影響原告物上請求權之行使，是以，被告所辯，要難成立，則被告無權占
    有使用原告及共有人全體所有之系爭土地，原告爰依民法第七百六十七條物上請
    求權之規定，請求被告拆屋還地，應屬有據。
四、從而，原告爰依物上請求權之法律關係，請求被告應將坐落台中市○區○○○段
    四四地號土地上如附圖所示Ｂ部分面積一二平方公尺之地上物及坐落台中市○區
    ○○○段四四之三地號土地上如附圖所示Ｂ部分面積一二九平方公尺之地上物拆
    除，將土地交還原告及共有人全體，洵屬正當，為有理由，應予准許。又本判決
    判命被告將系爭土地上之地上物拆除後返還系爭土地之給付，其性質非長期間不
    能履行，斟酌實際情況，爰定六個月之履行期間。
五、原告陳明願供擔保，請准宣告假執行，核無不合，爰酌定相當擔保金額，予以准
    許。
六、據上論結，本件原告之訴為有理由，依民事訴訟法第七十八條、第三百九十條第
    二項，判決如主文。
中      華      民      國    八十九    年      九      月      八      日
                              臺灣臺中地方法院民事第一庭
~B法      官  巫淑芳
右為正本係照原本作成
如對本判決上訴，須於判決送達後廿日內向本院提出上訴狀
中      華      民      國    八十九    年      九      月    十一      日
~B法院書記官  周國順


司法院資訊處製作；財團法人民間司法改革基金會備份。
